【裁判字號】    92,台上,6597
【裁判日期】    921127
【裁判案由】    殺人未遂等
【裁判全文】
最高法院刑事判決                              九十二年度台上字第六五九七號
    上   訴   人  台灣高等法院檢察署檢察官
    上訴人即被告  甲○○
    選 任辯護 人  周宜隆律師
右上訴人等因被告殺人未遂等罪案件，不服台灣高等法院中華民國九十年五月二十九
日第二審判決（九十年度上訴字第九○四號，起訴案號：台灣基隆地方法院檢察署八
十九年度偵字第六五三號），提起上訴，本院判決如左：
    主  文
原判決關於殺人未遂部分撤銷，發回台灣高等法院。
其他上訴駁回。
    理  由
一、關於殺人未遂部分：
本件原判決認定上訴人即被告甲○○係宜蘭縣羅東鎮○○街一六六號一樓「順鑫交通
有限公司」僱用之司機，以駕駛半聯結車為業，為從事業務之人。民國八十八年十二
月四日上午七時四十分許，駕駛車號ＫＮ｜八七二號半聯結車，沿基隆市○○○路，
自基隆市往台北縣萬里鄉方向行駛，同日上午七時四十五分許，途經基隆市○○○路
、基金二路一巷交岔路口，因遇紅燈在停止線前暫停等候，於管制號誌變為綠燈起步
右彎時，疏未注意與停在其右側騎乘車號ＱΖＳ｜六一七號輕型機車等候左轉之簡麗
秋保持安全距離，而貿然起步右彎，並駛出快、慢車道分道線，致其所駕駛之半聯結
車右側車身與簡麗秋所騎乘之機車發生擦撞，使簡麗秋人車倒地，遭半聯結車之後半
拖車右後車輪輾壓左下肢成傷（業務過失致重傷部分詳下述）。上訴人發現肇事後，
未立即停車察看，明知簡麗秋仍躺臥於半聯結車下，另基於殺人之不確定故意，將車
倒退，欲將簡麗秋輾壓致死，使簡麗秋之左下肢及機車，再度遭受半聯結車之後半拖
車右後車輪輾壓及拖行，幸簡麗秋奮力自車下爬出，始倖免於難，然仍因此而受有左
下肢脫手套性撕脫傷、皮膚缺損約百分之五體表面積、左腓骨骨折、左第三、四蹠骨
骨折、踝關節開放性骨折併脫位、左腳伸腱斷裂、左膝後側韌帶複合體傷害。雖經多
次手術，仍造成左膝不穩定、左下肢萎縮、左足踝功能嚴重喪失、左二、三、四、五
趾無伸屈之功能、合併有左足踝關節病變等左腳機能毀敗之重傷害等情。因而維持第
一審關於論處上訴人殺人未遂罪刑部分之判決，駁回檢察官及上訴人在第二審之上訴
。固非無見。惟查：(一)有罪判決書之事實一欄，為適用法令之準據，法院應將依職權
認定與論罪科刑有關之事實，翔實記載，然後於理由內逐一說明其憑以認定之證據，
並使事實認定與理由說明，互相適合，方為合法。倘若事實認定與理由說明，不相一
致，或事實、理由欄內之記載，前後齟齬，按諸刑事訴訟法第三百七十九條第十四款
後段規定，均屬判決理由矛盾之當然違背法令。又行為人對於構成犯罪之事實，明知
並有意使其發生者，為故意；如對於構成犯罪之事實，預見其發生而其發生並不違背
其本意者，以故意論。前者為直接故意，或稱確定故意；後者為間接故意，亦稱不確
定故意。二者雖均為犯罪之責任條件，但其態樣並不相同，故刑法第十三條第一項、
第二項分別予以規定，以示區別。二者要件既不相同，其惡性之評價即有輕重之別。
原判決事實記載被告「明知」被害人簡麗秋仍躺臥於半聯結車下，「基於殺害簡麗秋
之不確定故意」，將車倒退，「欲將簡麗秋輾壓致死」，既先認定被告對於構成犯罪
之事實，明知並有意使其發生，而有殺人之「確定故意」，嗣又認定其殺人係「不確
定故意」。而理由欄亦說明：「查被告於車禍發生之後，明知被害人尚在車下，如倒
車極有可能將被害人輾斃，仍將半聯結車（包括曳引車頭及後半拖車）倒車約二點五
公尺，足見其確有殺人之不確定故意」……「於發生車禍後倒車，意圖殺害被害人」
。前曰有殺人之「不確定故意」，後稱有殺人之「確定故意」。其事實先後之記載與
理由之說明均不相適合，難謂無判決理由矛盾之違法。(二)審理事實之法院，對於被告
有利及不利之證據，均應一律予以注意，依職權詳加調查，期能發現真實，倘與待證
事實有重要關係，在客觀上有其調查之必要性，為認定事實與適用法律基礎之證據，
事實審未依法予以調查斟酌，或雖已加調查，而其內容尚欠明瞭者，亦與未經調查無
異，遽行判決，均屬依法應於審判期日調查之證據未予調查之違背法令。本件原判決
論處被告殺人未遂犯行，無非以其肇事後再倒車欲將簡麗秋輾壓致死為其論據。惟為
被告所堅決否認，並聲請傳訊證人即博大汽車股份有限公司經理林裕祥，證明歐系車
輛其倒車檔之操作手續與其他車系有無不同？另聲請訊問證人即基隆市警察局交通隊
警員劉文聲、戴仁致，證明其到現場採證時，「曳引車頭前後車輪」及「後半拖車右
後雙輪」有無沾染「血跡」；再聲請向台灣省車輛行車事故覆議鑑定委員會函詢何以
鑑定被告有倒車之理由。此等事項與待證事實有重要關係，在客觀上有其調查之必要
性，為認定事實與適用法律之基礎，既非不能調查，亦非不易調查，原審僅以現場照
片觀之，即認事證已臻明瞭，無調查之必要，而不予調查，委有應於審判期日調查之
證據未予調查之違法。(三)證據之證明力，固屬於法院判斷之自由，然此項自由判斷職
權之行使，須不違背一般經驗法則，如證據之本身依照吾人日常生活經驗之定則觀察
，尚非無疑竇時，尚難遽採為判決之基礎。依據長庚紀念醫院出具之診斷證明書之記
載：被害人簡麗秋受有左下肢脫手套性撕脫傷、皮膚缺損約百分之五體表面積、左腓
骨骨折、左第三、四蹠骨骨折、踝關節開放性骨折併脫位、左腳伸腱斷裂、左膝後側
韌帶複合體傷害。然被告所駕駛之半聯結車重達數噸，倘被害人果真遭其後輪碾壓，
再倒車重複碾壓，是否僅造成上述之傷害？即非無疑。原審未函詢長庚紀念醫院查明
，遽以診斷證明書之記載，自行判斷被害人上述之傷害係遭半聯結車重複碾壓二次之
結果，是否與一般經驗法則無違，亦有深究之餘地。又原判決事實認定：「簡麗秋人
車倒地，遭半聯結車之後半拖車右後車輪輾壓『左下肢』成傷」、「簡麗秋之『左下
肢』及機車，再度遭受半聯結車之後半拖車右後車輪輾壓及拖行」。然理由卻認定：
「被害人『左下肢』因非直接遭車輪碾過，而係『左腳』遭車輪邊緣輾壓，自然不會
形成『粉碎糜爛性』傷害」等語。究竟被害人之「左下肢」抑『左腳』遭車輪輾壓，
原判決事實之記載與理由之說明亦不相一致，併屬可議。以上為被告上訴意旨所指摘
及本院得依職權調查之事項，應認原判決關於殺人未遂部分，有發回更審之原因。
二、關於過失傷害人致重傷部分：
按刑事訴訟法第三百七十六條所列各罪之案件，經第二審判決者，不得上訴於第三審
法院，法有明文。本件上訴人因過失傷害人致重傷案件，原審係依刑法第二百八十四
條第二項論處罪刑，核屬刑事訴訟法第三百七十六條第一款之案件。既經第二審判決
，自不得上訴於第三審法院，檢察官及被告一併提起上訴，顯為法所不許，此部分應
從程序上，予以駁回。
據上論結，應依刑事訴訟法第三百九十五條、第三百九十七條、第四百零一條，判決
如主文。
中      華      民      國    九十二    年     十一     月    二十七    日
                              最高法院刑事第四庭
                                  審判長法官  紀  俊  乾
                                        法官  黃  正  興
                                        法官  劉  介  民
                                        法官  陳  東  誥
                                        法官  魏  新  和
      右正本證明與原本無異
                                              書  記  官
中      華      民      國    九十二    年     十二     月      一      日
                                                                        Ｔ


司法院資訊處製作；財團法人民間司法改革基金會備份。
